【裁判字號】    92,重訴,48
【裁判日期】    920430
【裁判案由】    遷讓房地等
【裁判全文】
臺灣臺北地方法院民事判決  九十二年重訴字第四八號
    原      告  台北市政府
    法定代理人  甲○○
    訴訟代理人  吳宏山  律師
    被      告  乙  ○  住台北市○○區○○路十一巷六號
                丙○○  住台北市中正區○○○路二巷七號
右當事人間請求遷讓房地等事件，本院判決如左：
    主      文
被告乙○應將如附圖所示台北市○○區○○段三小段十一地號土地上門牌號碼台北市
中正區○○路十一巷六號建物如附圖所示Ａ部分面積八十一平方公尺拆除，並將如附
圖所示Ｂ部分建物及Ａ、Ｂ部分基地返還原告，另自民國八十七年一月一日起至返還
之日止，按年給付新台幣壹佰捌拾壹萬零捌佰貳拾伍元予原告。
被告丙○○應返還如附圖所示台北市○○區○○段三小段十一地號土地上門牌號碼台
北市中正區○○○路二巷七號建物如附圖所示Ｄ部分面積三平方公尺、Ｅ部分面積十
七平方公尺拆除；並將如附圖所示Ｃ部分面積五十五平方公尺、Ｆ部分面積四十七平
方公尺建物及Ｃ、Ｄ、Ｅ、Ｆ部分基地返還原告，另自民國九十年十二月一日起至返
還之日止，按年給付新台幣壹佰伍拾萬壹仟壹佰肆拾元予原告。
原告其餘之訴駁回。
訴訟費用由被告乙○負擔百分之五十四，餘由被告丙○○負擔。
本判決第一項於原告以新台幣壹仟貳佰壹拾萬元為被告乙○供擔保後，得假執行；本
判決第二項於原告以新台幣壹仟零貳拾伍萬元為被告丙○○供擔保後，得假執行。
原告其餘假執行之聲請駁回。
    事實及理由
壹、原告起訴主張：
  一、臺北市○○區○○段三小段一一地號土地（以下簡稱系爭土地）及坐落其上之
      門牌號碼臺北市○○區○○路十一巷六號、台北市中正區○○○路二巷七號（
      如附圖所示）為原告所有。如附圖所示編號Ａ之部分，面積八十一平方公尺，
      為被告乙○擅自增建，援請求被告應予拆除，將佔用土地返還。附圖編號Ｂ部
      分，面積六十三平方公尺，為原告配住予被告乙○之父陳鵠之宿舍，陳鵠於民
      國（下同）八十五年八月十七日死亡，被告乙○為陳鵠之子，成年後依規定不
      得續住。又如附圖所示編號Ｃ部分，面積五十五平方公尺，為原告配住予被告
      丙○○之父劉國澤之宿舍，被告丙○○依法自應遷讓返還予原告。附圖所示編
      號Ｄ部分面積三平方公尺及編號Ｅ面積十七平方公尺之建物，係被告丙○○未
      經同意擅自搭建，被告依法自應拆除，將佔有土地返還於原告。附圖編號Ｆ建
      物面積四十七平方公尺，係劉國澤於五十九年四月十七日向原告申請增建，劉
      國澤切結同意產權仍屬原告所有，被告應返還附圖編號Ｆ之建物於原告。劉國
      澤死亡後，劉國澤之配偶劉周兆文於九十年五月二十一日死亡。被告丙○○已
      成年，依規定不得續住，經請求遷讓土地及房屋，迄未遷讓返還，為此依民法
      第七百六十七條請求被告返還及拆屋還地。
  二、被告無法律上之原因佔用原告所有之土地、房屋，可獲得相當於租金之利益，
      而彼等佔用原告所有之房地，至原告無法使用致受有損害，被告應返還原告相
      當於租金之利益，原告於八十五年十二月十一日函請被告乙○至遲應於八十六
      年三月間遷讓返還，九十年八月二十一日函請被告丙○○至遲應於九十年十一
      月間遷讓返還，迄仍未遷讓返還。為計算便利，請求被告乙○自八十七年一月
      一日起至遷讓返還之日止，請求被告丙○○自九十年十二月一日起算至遷讓返
      還為止，依土地法第九十七條第一項規定，每年按土地及建物之申報總價年息
      百分之十計算。依附圖Ａ、Ｂ所示，被告乙○佔用之土地面積共一百四十四
      平方公尺，每平方公尺之公告現值為二十五萬零六百元，共計三千六百萬元。
      系爭房屋以十二萬九千九百元計算其房屋現值，兩項相加再以百分之十計，為
      三百六十一萬二千九百九十元，此為被告乙○每年應給付原告所受之損害。
      附圖Ｃ、Ｄ、Ｅ、Ｆ所示，被告丙○○佔用之土地面積共一百二十二平方公尺
      ，每平方公尺之公告現值為二十五萬零六百元，共計三千零五十萬元。被告丙
      ○○佔用房屋以四萬九千元計其現值。前兩項相加再以百分之十計，為三百零
      五萬四千九百六十元，此為被告丙○○每年應給付原告所受之損害。
  三、為此聲請除被告乙○每年應給付金額為三百六十一萬二千九百九十元，被告丙
      ○○每年應給付金額為三百零五萬四千九百六十元及假執行供擔保金額外，如
      主文第一、二、三項所示。
貳、被告丙○○經合法通知，未於言詞辯論期日到場，核無民事訴訟法第三百八十六
    條所列各款情形，應依原告之聲請，由其一造辯論而為判決。又被告丙○○曾到
    場陳述宿舍有經過改建，希望政府補助一些，並請求駁回原訴之訴及假執行之聲
    請。
、被告乙○則抗辯：對原有之宿舍並未占用，只有使用原有房屋前加蓋之二間房屋
    ，原有宿舍部分我認為應該要返還，但加蓋部分原告應予補償，為此答辯「原告
    之訴及假執行之聲請均駁回」。
肆、原告主張系爭土地及如附表所示之Ｂ、Ｃ部分之建築為原告所有，為被告二人所
    不爭執，自堪採信。又被告丙○○並不爭執Ｃ部分占有情形，次查被告丙○○自
    認如附圖所示之之Ｄ、Ｅ、Ｆ為自行增建，是Ｄ、Ｅ部分所占有之土地既為原告
    所有，而原告所增建Ｄ部分既無占有權源，自應拆除返還土地。又Ｆ部分之增建
    物業經被告丙○○之父親劉國澤書立增建物屬原告所有之切結書，有被告丙○○
    不爭執之切結書一紙（原證十三）為憑，是原告依民法第七百六十七條規定請求
    被告丙○○返還應屬有據。又被告乙○爭執未占用Ｂ部分，主張附圖所示Ａ為渠
    等所增建，並以前揭情詞置辯，則本件之爭點，即在於(一)被告乙○是否有權佔用
    公園路十一巷六號宿舍房屋及土地？原告請求不當得利之計算依據是否有據？
  (一)、被告乙○不爭執附圖所示Ａ部分係供堆放雜物供其使用，且Ｂ部分進出大門的
      鑰匙是由其所保管（九十二年四月二十一日言詞辯論筆錄），則被告乙○既使
      用Ａ部分增建物供作堆藏物品使用，即係占有使用。又Ｂ部分宿舍進出大門既
      係由被告乙○所持有，是被告乙○Ｂ部分房屋之占有人堪予認定。則被告乙○
      對於系爭土地及Ｂ部分房屋既無占有權源，原告請求被告返還Ｂ部分之房屋及
      拆除Ａ部分房屋並返還系爭土地，為有理由，應予准許。
  (二)、從而，原告主張被告無權占有系爭不動產，自屬真正。再按依不當得利之法則
      請求返還不當利，以無法律上之原因而受利益，致他人受有損害為其要件，故
      其得請求返還之範圍，應以對方所受之益為限，非以請求人所受損害若干為準
      ，無權占有他人土地，可能獲相當於租金之利益為社會通常之觀念，是無權占
      有他人土地所得之利益，依法定最高限額為計算之基準，即屬可採，最高法院
      六十一年台上字第一六九五號判例即採相類似之見解。可知無權占用系爭房屋
      使用，致所有權人受有不能使用系爭土地之損害，則依社會通念，所有權人自
      得依不當得利之法律關係，請求占用人返還相當於租金之利益，故原告主張依
      不當得利之規定，請求被告自起訴後至返還止之無權占有期間，給付相當於租
      金之不當得利，自屬有據，惟按城市地方房屋之租金，以不超過土地及其建築
      物申報總價額年息百分之十為限，土地法第一百零五條、第九十七條第一項定
      有明文，經查：本件系爭建物位於台北市○○區○○路、中山南路間，有勘驗
      筆錄所載，是本件土地屬於城市地方，自有土地法前開規定之適用，且按土地
      法第九十七條第一項規定所謂之土地價額，依同法施行法第二十五條之規定，
      係指法定地價而言，而土地法第一百四十八條規定土地所有權人依土地法所申
      報之地價為法定地價，故土地法第九十七條所謂之土地申報地價額，即指該土
      地之申報地價，又公有土地之公告地價為申報地價，免予申請，為平均地權條
      例施行細則第二十一條所明定，查系爭建物相接，所在屬台北市○○地段，本
      院審酌本件基地之位置，工商業繁榮之程度，被告利用基地之經濟價值及所受
      利益等項，本件租金應以土地及建物申報價額之年息百分之五計算為適當。而
      (1)系爭房屋申報總價，公園路十一巷六號價值應為十二萬九千九百元（原證八
      ），中山南路二巷七號應為四萬九千六百元（原證九），(2)土地公告現值及地
      價為每平方公尺二十五萬零六百元，有地價查詢單在卷可證（原證七），則被
      告乙○所占用之土地為一百四十四平方公尺（81＋63），被告丙○○所占用之
      土地為一百二十二平方公尺（55＋3＋17＋47），則被告乙○所占用土地部分
      之面積總價值為三千六百零八萬六千四百元（250600元×144平方公尺）則被
      告丙○○所占用土地部分之面積總價值為三千零五十七萬三千二百元（250600
      元×122平方公尺）。(3)房屋與土地之總價值，被告乙○部分為三千六百二十
      一萬六千三百元，被告丙○○部分為三千零六十二萬二千八百元。(4)依此所計
      算出房屋及土地申報總價額年息百分之五，被告乙○部分為一百八十一萬零八
      百一十五元，被告丙○○為一百五十三萬一千一百四十元（角以下四捨五入）
      ，(5)是原告自八十七年一月一日起請求被告乙○按年給付一百八十一萬零八百
      一十五元，被告丙○○自九十二年十二月一日起按年給付一百五十三萬一千一
      百四十元之，均至返還之日止之不當得利為有理由，應予准許，逾此部分之請
      求，為無理由，自應予駁回。
伍、從而，原告請被告乙○返還系爭Ａ、Ｂ部分土地，並主張門牌號碼台北市○○區
    ○○路十一巷六號，建物如附圖所示Ａ部分，應予拆除，如附圖所示Ｂ部分應予
    返還，並自八十七年一月一日起至返還之日止，年給付一百八十一萬零八百一十
    五元；請求被告丙○○返還系爭Ｃ、Ｄ、Ｅ、Ｆ土地，並主張門牌號碼台北市中
    正區○○○路二巷七號，建物如附圖所示Ｄ、Ｅ部分，應予拆除，如附圖所示Ｃ
    、Ｆ部分應予返還，並自九十年十二月一日起至返還之日止，按年給付一百五十
    三萬一千一百四十元為有理由，應予准許，逾此部分為無理由，應予駁回。又原
    告陳明願供擔保，聲請宣告假執行，經核其勝訴部份，合於法律規定，爰酌定相
    當之擔保金額宣告之；其餘假執行之聲請，因該部份訴之駁回而失所依據，應予
    駁回。
陸、兩造其餘主張及所提證據與本院上開論斷無涉或無違，不予贅述。
柒、訴訟費用負擔之依據：民事訴訟法第七十八條、第八十五條第一項後段。
中      華      民      國    九十二    年      四      月    三十    日
                                    民事第四庭法  官  洪于智
右為正本係照原本作成
如對本判決上訴須於裁定送達後二十日內向本院提出抗告狀
中      華      民      國    九十二    年      五      月      一      日
                                              書記官  薛德芬


司法院資訊處製作；財團法人民間司法改革基金會備份。
